臺灣高等法院刑事判決　　　　　　　　93年度上訴字第3489號
　　上　訴　人　臺灣新竹地方法院檢察署檢察官
　　被　　　告　甲○○
上列上訴人因被告違反毒品危害防制條例案件，不服臺灣新竹地
方法院93年度訴字第137 號，中華民國93年9 月30日第一審判決
（起訴案號：臺灣地新竹方法院檢察署92年度毒偵字第1149號）
。提起上訴，本院判決如下：
    主  文
上訴駁回。
    理  由
一、公訴意旨略以：被告甲○○前因施用毒品案件，經觀察、勒
    戒後，認無繼續施用毒品之傾向，由臺灣新竹地方法院檢察
    署檢察官於民國八十七年十月十五日，以八十七年度偵字第
    三五二九、三五二二、五三二二、五九七五號為不起訴處分
    確定。嗣於前述施用毒品案件不起訴處分確定後之五年內，
    復基於概括之犯意，自九十二年六月間某日起，至同年十一
    月二十日八時三十分止，在新竹縣竹東鎮其朋友住處，及新
    竹縣竹東鎮○○路五十九號「千禧園汽車花園旅館」一二七
    室等地，連續施用第一級毒品海洛因及第二級毒品安非他命
    ，為警於九十二年十一月二十日十六時五分許（起訴書誤載
    為十五時三十分許），在「千禧園汽車花園旅館」一二七室
    查獲，並扣得第一級毒品海洛因三包（毛重分別為一點五公
    克、零點六公克、零點四公克，共重二點五公克）、第二級
    毒品安非他命三包（毛重分別為零點二公克、零點四公克、
    零點五公克，共重一點一公克），及其所有供施用毒品所用
    之吸食器二組、酒精燈一組、分裝勺一支、分裝吸管二支、
    玻璃球一個、美娜水三瓶、殘渣袋三個、注射針筒一支等物
    ；復於同日十六時三十五分許，於被告新竹縣竹東鎮○○路
    一百三十七巷二十三號住處，扣得第二級毒品安非他命一包
    （毛重零點三公克）及分裝袋七十八個，因認被告涉犯有毒
    品危害防制條例第十條第一項之連續施用第一級毒品罪嫌，
    及同條例第二項之連續施用第二級毒品安非他命罪嫌。
二、原判決意旨略以：
  (一)被告於九十二年十一月二十日十六時五分許，為警查獲後所
    採集之尿液（編號B-152）， 經送驗後確呈嗎啡及甲基安非
    他命反應，有新竹市警察局辦理煙毒、麻醉藥品案尿液送驗
    受檢人真實姓名代號對照表暨送驗登記簿、國防部憲兵司令
    部刑事鑑識中心九十三年三月十日 (93) 宇鑑字第０二七九
    一號鑑驗通知書附卷可稽（見九十二年度毒偵字第一一四九
    號卷《下稱偵字卷》第六十五頁、第七十四頁）。而為警查
    獲當時，被告正在施用毒品（因酒精燈正在點燃中）等情，
    有查獲警員出具之偵查報告在卷足憑（見偵字卷第六頁），
    復有新竹市警察局第二分局扣押筆錄、扣押物品目錄表、現
    場及扣案物品照片二十二幀等在卷可參（見偵字卷第二十三
    頁至第四十四頁）。而扣案物品經送鑑定結果：白粉三包均
    含第一級第六項毒品海洛因成分；顆粒四包均有甲基安非他
    命成分；吸食器二組、分裝吸管二支、玻璃球一個及注射針
    筒一支中均有甲基安非他命成分；分裝勺一支中有煙毒（海
    洛因）及甲基安非他命成分，殘渣袋三個中有煙毒（海洛因
    ）成分，有法務部調查局九十三年一月十四日調科壹字第一
    ００００一九五八號鑑定通知書、國防部憲兵司令部刑事鑑
    識中心九十三年四月二十日 (93) 宇鑑字第０五０三五號、
    及九十三年五月三日 (93) 宇鑑字第０五七三七號鑑驗通知
    書附卷足憑（見偵字卷第七十二頁、原審卷第十六頁、第二
    十二頁）。是被告施用第一級毒品海洛因、及第二級毒品安
    非他命之犯行，應堪認定。
  (二)被告行為後，毒品危害防制條例業於九十二年七月九日修正
    ，並自九十三年一月九日施行。依修正後該條例（下稱新法
    ）第三十五條第一項規定，施行前繫屬之施用毒品案件，於
    修正施行後，適用修正後之規定，而本件被告因施用毒品，
    經檢察官於九十三年四月九日提起公訴，已非前述毒品危害
    防制條例修正施行前（下稱舊法）繫屬之施用毒品案件，尚
    無法適用該條項之規定，從而應適用刑法第二條第一項，而
    為新舊法之比較適用。本件被告五年內再犯施用毒品罪，已
    如前述，依舊法第二十條第二項、第三項之規定，檢察官應
    先聲請法院裁定將被告送勒戒處所觀察、勒戒，其期間不得
    逾一個月；經觀察、勒戒後，認無繼續施用毒品傾向者，即
    由檢察官為不起訴處分；如認有繼續施用毒品之傾向者，則
    不適用前項之規定，而應由檢察官聲請法院裁定先令入戒治
    處所施以強制戒治，並予以訴追。而新法第二十三條第二項
    則規定，應由檢察官依法追訴或裁定交付審理，即無須經觀
    察、勒戒處遇，而一律依法追訴處罰。比較結果，依舊法裁
    定觀察、勒戒後，認無繼續施用毒品傾向者，即可為不起訴
    處分，而觀察、勒戒性質屬於保安處分，自輕於刑事追訴處
    罰。又雖謂依舊法觀察、勒戒後，如認有繼續施用毒品傾向
    者，除須受強制戒治外，仍應予以追訴處罰，惟依新法僅予
    追訴處罰，無庸同時接受強制戒治等處遇，似以新法較有利
    被告；然依舊法第二十四條規定，經執行強制戒治後，檢察
    官認為無執行刑之必要者，得聲請法院免其刑之執行，新法
    卻已將該條規定刪除，無免除刑之機會，相衡之下，自以適
    用舊法之規定較有利於被告。故本案應適用舊法規定，裁定
    將被告送勒戒處所觀察、勒戒，並視其結果決定是否為不起
    訴處分或為其他處遇，檢察官逕依新法第二十三條第二項規
    定逕行起訴被告，自屬起訴之程序違背規定，爰不經言詞辯
    論，而諭知不受理之判決。
三、檢察官上訴意旨略以：依新法第三十五條之規定，新法施行
    後，無論繫屬於偵查或審判中之毒品案件，原則上均依新法
    之規定處理，除非已明確知修正前之情況、結果有利於行為
    人，否則殊無另行適用舊法之規定。而觀察、勒戒既具有保
    安處分之性質，依刑法第二條第三項規定，自應適用裁判時
    之法律。再被告遭查獲施用毒品時間，雖係於九十二年十一
    月二十日，惟檢驗後確認其持有第一級毒品海洛因之時間，
    為九十三年一月十四日；確認尿液呈嗎啡、甲基安非他命陽
    性反應之時間，則為九十三年三月十日，均屬新法施行日之
    後，則偵查中案件自應依新法規定追訴、處罰，不再依舊法
    聲請觀察、勒戒。
四、按起訴之程序違背規定，應諭知不受理之判決，並得不經言
    詞辯論為之，刑事訴訟法第三百零三條第一款、第三百零七
    條分別定有明文。再「修正後毒品危害防制條例第三十五條
    雖為刑法第二條關於新舊法適用之特別規定，惟該條文僅就
    新法「施行前繫屬之案件」為規範對象，至於在舊法時期犯
    罪，於新法「施行後繫屬之案件」如何適用法律，則無明文
    ，於此情形自應回歸刑法第二條，以為適用法律之依據。又
    犯施用毒品罪，經觀察、勒戒後，無繼續施用毒品傾向，經
    檢察官為不起訴處分，五年內再犯者，如何處理，新舊法規
    定有別。依舊法規定，應再裁定送勒戒處所觀察、勒戒，經
    觀察、勒戒後，無繼續施用毒品傾向者，仍應為不起訴處分
    ；有繼續施用毒品傾向者，始依法追訴。倘依新法規定，則
    無論有無繼續施用毒品傾向，一律依法追訴。於此情形，自
    以舊法之規定，有利於行為人，有最高法院九十三年度台非
    字第一四六號、第二０七號判決要旨可資參照。
五、經查：
  (一)本案被告係於舊法時期之九十二年十一月二十日，經警查獲
    涉嫌連續施用第一級毒品海洛因及第二級毒品安非他命，而
    於新法施行後之九十三年四月九日始經臺灣新竹地方法院檢
    察署移送繫屬於臺灣新竹地方法院，惟依前揭說明，自仍應
    依刑法第二條第一項，就毒品危害防制條例修正前後之規定
    比較，適用最有利於被告之法律。
  (二)被告前於八十六、八十七年間因施用毒品案件，經觀察、勒
    戒後，認無繼續施用毒品之傾向，而由臺灣新竹地方法院檢
    察署檢察官為不起訴處分確定，已如前述，有本院被告之全
    國前案紀錄表及不起訴處分書附卷可稽（見偵字卷第七十五
    頁），其復於九十二年十一月二十日遭查獲施用第一級毒品
    海洛因、及第二級毒品安非他命，自屬五年內再犯施用毒品
    罪，依前揭意旨，自以適用舊法規定，較有利於被告。本件
    被告之行為，依舊法第二十條第二項、第三項規定應再裁定
    向者，仍應為不起訴處分；有繼續施用毒品傾向者，始依法
    追訴。又前述有利、不利，已涉及刑責，非屬「保安處分」
    之問題（依新法應依法追訴，無從為保安處分），併予敘明
    。
六、綜上所述，本案情形，以適用舊法規定裁定將被告送勒戒處
    所觀察、勒戒，並視其結果決定是否為不起訴處分或為其他
    處遇，較有利於被告。檢察官逕依新法第二十三條第二項規
    定將被告起訴，自屬起訴之程序違背規定，原審法院本此見
    解，依據刑事訴訟法第三百零三條第一款、第三百零七條規
    定，不經言詞辯論逕為不受理之判決，經核並無不合。檢察
    官猶執前詞，仍以本案應適用新法規定逕行起訴為由提起上
    訴，為無理由，應予駁回，並不經言詞辯論為之。
據上論斷，應依刑事訴訟法第368條、第372 條，判決如主文。
中　　華　　民　　國　94　年　　1 　　月      10      日
                  刑事第二十一庭審判長法  官  葉騰瑞
                                      法  官  劉壽嵩
                                      法  官  魏新國
以上正本證明與原本無異。
如不服本判決，應於收受送達後十日內向本院提出上訴書狀，其
未敘述上訴之理由者並得於提起上訴後十日內向本院補提理由書
（均須按他造當事人之人數附繕本）。
                                      書記官  陳秋雄
中　　華　　民　　國　　94　　年　　1 　　月　　11　　日
